最　高　行　政　法　院　判　決　　　　　　　　　　九十三年度判字第二三三號
　　上　訴　人　丙○○
　　　　　　　　丁○○
　　　　　　　　乙○○
　　　　　　　　壬○○
　　　　　　　　甲○○
　　　　　　　　庚○○
　　　　　　　　辛○○
　　　　　　　　戊○○
　　　　　　　　己○○
　　共　　　同
　　訴訟代理人　莊乾城律師
　　被 上訴 人　臺東縣臺東地政事務所
　　代　表　人　癸○○
右當事人間因所有權登記事件，上訴人對於中華民國九十一年十一月六日高雄高等行
政法院九十一年度訴字第二○二號判決，提起上訴，本院判決如左：
　　主  文
上訴駁回。
上訴審訴訟費用由上訴人連帶負擔。
　　理  由
一、本件上訴人主張：原判決既肯認上訴人所提出其祖父歐斷所有坐落臺東縣初鹿段
    大字五七四地號（現已變更為同縣卑南鄉○○段二八五地號）土地之所有權狀為
    真正，且該所有權狀係因土地總登記而核發，被上訴人應依現行土地登記規則第
    一百四十四條規定辦理所有權人李萬貴之塗銷登記，並依土地登記規則第五十五
    條第二項規定，及被上訴人已審查上訴人之祖父歐斷補報無誤之所有權狀，補辦
    總登記。原判決未依上揭規定及行政訴訟法第二百條第三款規定命被上訴人為適
    當處分，有行政訴訟法第二百四十三條第一項判決不適用法規之違法。又系爭土
    地所有權狀記載「民國三十八年補申報所有權」，與土地台帳及舊土地登記簿謄
    本所載「民國三十八年補申報、准補報」相符，是土地台帳及舊土地登記簿謄本
    所載三十八年補報，應指土地所有權狀所載歐斷於三十八年間之補申報，所有權
    人為歐斷，而非登記簿謄本或土地台帳上所書之李萬貴，原判決一方面認土地所
    有權補申報與土地台帳及舊土地登記簿謄本之補報相符，一方面又認依土地台帳
    及舊土地登記簿謄本登記為案外人李萬貴所有，並無不符，認定理由前後矛盾，
    有行政訴訟法第二百四十三條第二項第六款判決理由矛盾之違背法令。且若原審
    認上訴人於原審所陳事實，與前揭爭點有所影響，亦應依行政訴訟法第一百二十
    五條第二項、第三項行使闡明權，令當事人敘明或補充之，然原審逕為不利上訴
    人之判斷，顯有不適用行政訴訟法第一百二十五條第二項之違背法令。另原判決
    認「本件上訴人雖持有被上訴人所核發系爭土地之所有權狀，然其所得產生之信
    賴當為就所有權狀核發之行政行為，而不及於土地登記之行政行為」一節，然系
    爭土地所有權狀既有「准予登記」之記載，則有信賴系爭土地已准登記為歐斷所
    有之信賴利益；且行政行為應依誠實信用之方法為之，已獲核發所有權狀，依誠
    信原則，應予辦理登記，此均為論理法則所在，原判決有未依行政訴訟法第一百
    八十九條第一項規定依論理法則判斷之違法，為此求為廢棄原判決，撤銷訴願決
    定及原處分，並將系爭土地登記簿之所有權人以買賣為原因登記為歐斷所有。
二、被上訴人於本審未為答辯。
三、原審斟酌全辯論意旨及調查證據之結果，以：（一）本件上訴人原為歐輝琛，嗣
    歐輝琛於起訴後之九十一年三月十九日死亡，因本件訴訟標的法律關係並非不得
    承受者，經歐輝琛之繼承人於九十一年六月十七日具狀聲明承受本件訴訟在案。
    （二）土地登記規則係依據土地法第三十七條第二項規定之授權所訂立之法規命
    令，以為縣（市）地政機關辦理審查土地登記案件之細節性及執行性規定，而行
    為時土地登記規則第十三條除就土地法第六十九條所規範之登記錯誤及遺漏為法
    規原意之闡明外，並就此條所稱之錯誤登記及遺漏登記為細節性及執行性之規定
    ，核與此條之立法意旨相符，爰予援用。又依最高行政法院四十八年判字第七十
    二號判例意旨，所謂「不妨害原登記之同一性」，乃指更正登記後，登記事項所
    示之法律關係，應與原登記者相同，否則，不得變更。故登記之更正，有無妨害
    原登記之同一性，須視更正後與原登記者是否為同一土地或建物，或同一權利種
    類及同一登記名義人為衡量之標準。查歐輝琛以三十九年間被上訴人所發予其被
    繼承人歐斷之坐落臺東縣初鹿段大字五七四地號土地之所有權狀，主張系爭土地
    之土地登記簿雖登記所有人為李萬貴，但歐輝琛之被繼承人歐斷已向訴外人李萬
    貴購買系爭土地，並向被上訴人辦理土地所有權移轉登記在案，系爭土地之登記
    簿仍登記系爭土地為訴外人李萬貴所有，其有關所有權人之登記顯有錯誤，而請
    求被上訴人依據歐輝琛提出之臺灣省臺東縣政府總字第肆玖柒號土地所有權狀更
    正該土地登記簿之所有權人為歐斷。惟被上訴人以歐輝琛所提土地所有權狀，非
    行為時土地登記規則第十三條所規定之登記原因證明文件，而否准歐輝琛所為之
    更正申請等情，已經兩造分別陳述在卷，並有被上訴人八十九年十二月二日（八
    九）東地所一字第九三一九號函附原處分卷可稽，自堪認定。另本件上訴人主張
    被上訴人應准上訴人之被繼承人歐輝琛所為更正登記之申請，將系爭土地登記名
    義人更正為歐斷一節，無非提出系爭土地之所有權狀、臺東區卑南鄉土地憑證申
    報收件登記簿影本、四鄰證明書及繳納土地稅證明為證，並主張系爭土地係上訴
    人之被繼承人歐斷於三十八年年底向訴外人李萬貴所購買，隨即辦理產權過戶登
    記，並於三十九年二月一日取得由當時臺東縣政府所發之土地所有權狀云云。查
    土地總登記為土地法所規定之土地第一次登記，即土地登記以總登記為始；關於
    土地總登記之程序，依據行為時土地法第四十八條規定，依序為「一、調查地籍
    。二、公布登記區及登記期限。三、接收文件。四、審查並公告。五、登記發給
    書狀並造冊。」而臺灣之土地總登記係於三十五年開始受理人民辦理土地權利憑
    證繳驗之申請，系爭土地依據土地台帳之記載，審查結果：無人申報；公告經過
    ：民國三十八年奉准補報；確定更正：民國三十六年九月十五日氏名變更卑南鄉
    ○○段二十九鄰八戶李萬貴；至於系爭土地之舊簿謄本亦記載「本番無人申報」
    ，並於所有權部記載所有權人「姓名李萬貴、住址卑南鄉○○段二十九鄰八戶」
    ，並備註「民國三十八年奉准補報」等情，有該土地台帳影本及舊土地登記簿謄
    本影本附卷可稽；系爭土地之土地台帳其登載之意義為系爭土地於受理辦理土地
    權利憑證繳驗期間，並無人辦理申報，嗣經公告後始有補報情事，並於三十八年
    准予補報為李萬貴名義；又系爭土地台帳之業主氏名原非李萬貴，後於三十六年
    九月十五日業主氏名變更為卑南鄉○○段二十九鄰八戶李萬貴等情，亦據被上訴
    人陳述甚明，而觀土地台帳此登載情事，核與舊土地登記簿謄本相符，故系爭土
    地之土地台帳與土地總登記後舊土地登記簿謄本之記載，並無不合，且系爭土地
    係於公告後始經補報為訴外人李萬貴所有一節，即堪認定。再就上訴人提出之土
    地憑證申報收件登記簿之內容觀之，其格式欄位有收件年月日、申報書字號、收
    件收據字號、送核月日、附件數量、書狀字號、發狀月日、領收人員、發狀人章
    等，並其編排係按地號順序為之，有該土地憑證申報收件登記簿影本附卷可稽，
    可知此登記簿係土地總登記時專為辦理總登記所為相關文件之收件簿，並非一般
    行政機關日常按收文先後順序收件之收件簿甚明。另觀上訴人提出其真正為被上
    訴人所肯定之系爭土地之土地所有權狀之內容，其上除為土地標示外，並記載收
    件年月日及收件字號為三十八年十二月三十日補字一九六七號，及「臺灣省臺東
    縣政府為發給土地所有權狀事據臺東縣土地所有權人歐斷聲請登記左記土地所有
    權業經審查公告無異議准予登記合行發狀以憑執業此狀」，暨權狀字號為總字第
    肆玖柒號等情，亦有該土地所有權狀在卷可稽；其中關於「左記土地所有權業經
    審查公告無異議准予登記合行發狀以憑執業此狀」之文句及「總」字之土地所有
    權狀字別，均係土地總登記時就第一次所有權登記所發予權狀之記載方式，至於
    經移轉後再為核發之所有權狀則記載「．．．左記土地所有權業經審查核符合准
    予登記合行發狀以憑執業此狀」之字樣，且權狀字號為「專」字或「移」字等情
    ，業經被上訴人以九十一年八月三十日東地所登記字第九一○○六六一○號函敘
    述甚明，有該函在卷可按，而經原審核對同為臺東縣初鹿段之土地憑證申報收件
    登記簿及其他土地所有權狀之記載，確與被上訴人九十一年八月三十日東地所登
    記字第九一○○六六一○號函文內容相符；且一般土地之移轉登記並無庸經「公
    告」之程序，故上訴人所提出系爭土地之所有權狀其上記載「土地所有權業經審
    查公告無異議准予登記」等字樣，當非就一般土地移轉登記所發予之土地所有權
    狀甚明；另系爭土地之所有權狀記載收件年月日及收件字號為三十八年十二月三
    十日補字一九六七號之字樣，乃表示其於總登記時係經公告始補申報所有權（即
    非公告前申辦所有權總登記者）而發予之權狀一節，亦據被上訴人陳述在卷，而
    此等記載內容核與前述系爭土地於總登記期間係經公告始奉准補報之土地台帳及
    舊土地登記簿謄本之記載相符；故被上訴人主張此土地所有權狀係針對土地總登
    記所核發之土地所有權狀一節，應堪採取。上訴人提出之系爭土地所有權人為歐
    斷之所有權狀，既屬因土地總登記而核發，則此土地所有權狀即非上訴人所稱因
    歐斷向訴外人李萬貴購買系爭土地後再申請移轉登記而核發；上訴人提出之系爭
    土地所有權狀既非因土地移轉登記之情況所核發，而系爭土地於總登記時即登記
    為訴外人李萬貴所有，其間並無任何申請移轉登記情事，迄今猶登記為訴外人李
    萬貴名義，亦如前述，並有土地登記簿謄本附原處分卷可稽，則系爭土地自無從
    因上訴人持有記載土地所有人為歐斷之因總登記而核發之土地所有權狀，即認定
    系爭土地於辦理總登記後有辦理移轉登記，而被上訴人卻遺漏登記情事。另上訴
    人提出之土地憑證申報收件登記簿，僅得證明歐斷有領取系爭土地所有權狀一事
    ，而土地所有權狀領取人並非當然即為土地所有權人，是此土地憑證申報收件登
    記簿之記載，亦無從證明上訴人所主張之移轉登記情事；至上訴人另提出四鄰證
    明書及繳稅證明，更與所有權之認定，甚至有否辦理移轉登記之申請無涉；故依
    原審調查證據結果，上訴人主張歐斷向訴外人李萬貴購買系爭土地後，即辦理產
    權過戶登記，並取得土地所有權狀，然系爭土地之登記資料仍記載所有權人為李
    萬貴，故登記有錯誤云云，即難遽採。（三）上訴人主張歐斷向訴外人李萬貴購
    買系爭土地後，即辦理產權過戶登記，而取得土地所有權狀一節，既難採取；故
    系爭土地仍依總登記之情形，登記為訴外人李萬貴所有，即無何登記遺漏情事。
    另參諸土地法第六十九條及行為時土地登記規則第十三條規定，所謂登記錯誤，
    係指登記事項與登記原因證明文件所載之內容不符者而言。而本件依上訴人提出
    之土地所有權狀、臺東區卑南鄉土地憑證申報收件登記簿影本、四鄰證明書、繳
    納土地稅證明等文件，及上訴人所為歐斷係向訴外人李萬貴購買系爭土地後，再
    辦理產權過戶登記之主張，暨系爭土地迄今均是依總登記之登記情形登記為訴外
    人李萬貴所有等情，實無從認定系爭土地所有權人仍登記為訴外人李萬貴有何登
    記事項與登記原因證明文件所載之內容不符情事。尤其更正登記，應以不妨害原
    登記之同一性者為限，本件系爭土地之登記名義人仍登記為訴外人李萬貴，依前
    開所述，既無登記遺漏，或登記事項與登記原因證明文件所載之內容不符情事，
    則縱如上訴人主張，歐斷確有向訴外人李萬貴購買系爭土地，並由歐斷及其繼承
    人、上訴人自買受後使用至今之情，然其請求依該土地所有權狀之記載更正所有
    權人為歐斷，此更正已涉及所有權之實質變動，而有妨害登記之同一性，故上訴
    人請求將系爭土地所有權人更正登記為其被繼承人歐斷所有，自與更正登記之要
    件不合，而難予准許。（四）行政行為，應以誠實信用之方法為之，並應保護人
    民正當合理的信賴，固為行政程序法第八條所明定，然依民法第七百五十八條規
    定：不動產物權依法律行為而取得、設定、喪失及變更者，非經登記，不生效力
    。而信賴保護原則，通常是指行政處分的相對人或是公權力行使的相對人，其對
    公權力的信賴應予保護的問題。故依信賴保護原則，如行政行為罔顧人民值得保
    護之信賴，而使其遭受不可預計的負擔或喪失利益，而且並非基於保護或增進公
    共利益所必要或因人民有忍受之義務時，則此種行政行為，即不得為之。本件上
    訴人雖持有被上訴人所核發系爭土地之所有權狀，然其所得產生之信賴當為就所
    有權狀核發之行政行為，而不及於土地登記之行政行為，而該土地迄今均係登記
    為訴外人李萬貴所有；換言之，上訴人對該所有權狀之信賴並無法產生系爭土地
    應登記為上訴人所主張屬歐斷所有之結果，是上訴人執信賴保護原則及誠信原則
    ，主張被上訴人應准上訴人之請求云云，自有誤會，不足採取，因而駁回上訴人
    之訴。
四、本院按：「土地登記完畢後，利害關係人發見登記錯誤時，固得依土地法第六十
    九條之規定，以書面聲請該管上級機關，查明核准更正。但此種登記錯誤之更正
    ，應以不妨害原登記之同一性者為限。」（本院四十八年判字第七十二號判例參
    照）所謂登記之同一性，係指更正登記前後之權利人、法律關係及標的物均屬相
    同之謂，苟更正登記後之權利人、法律關係及標的物與變更登記前不同者，即不
    具同一性。經查：本件上訴人之被繼承人歐輝琛向被上訴人請求就系爭土地所有
    權人登記為李萬貴者，予以更正登記為歐斷所有。觀之歐輝琛前開請求，係將系
    爭土地之所有權人由更正前之李萬貴變更為歐斷，其所請求之更正登記將使原登
    記之同一性喪失，揆之前開說明，自非法之所許。次按：「依本規則不應登記，
    純屬登記機關之疏失而錯誤登記之土地權利，於第三人取得該土地權利之新登記
    前，登記機關得於報經直轄市或縣（市）地政機關查明核准後塗銷之。」行為時
    土地登記規則第一百三十二條定有明文。經查：上訴人主張之事實為：本件上訴
    人之祖父歐斷於三十八年間向李萬貴購買系爭土地，隨即申請辦理移轉登記，並
    於三十九年二月一日取得土地所有權狀等情，依此項主張，李萬貴原係系爭土地
    之所有權人，於與歐斷成立買賣契約後，負有就系爭土地辦理移轉登記與歐斷之
    義務，而現行土地登記簿所載所有權人為李萬貴，僅係尚未將系爭土地移轉登記
    與歐斷而已，而非此項登記係屬不應登記；況上訴人未曾具體指明以李萬貴名義
    登記為系爭土地之所有權人，係屬不應登記，從而，上訴人以原判決就此部分未
    依土地登記規則第一百四十四條（相當於行為時第一百三十二條）、第五十五條
    第二項規定，補辦總登記云云，並非可採。再按：「行政行為，應以誠實信用之
    方法為之，並應保護人民正當合理之信賴。」行政程序法第八條定有明文。同法
    對人民正當合理信賴之保護，分別於第一百十七條訂有違法行政處分不得撤銷之
    限制（一、撤銷對公益有重大危害者。二、受益人無第一百十九條所列信賴不值
    得保護之情形，而信賴授予利益之行政處分，其信賴利益顯然大於撤銷所欲維護
    之公益者。）第一百二十條第一項規定授予利益之違法行政處分經撤銷後，因信
    賴該處分致遭受財產上之損失者，應給予合理補償；第一百二十六條第一項規定
    廢止授予利益之合法行政處分時，對受益人因信賴該處分致遭受財產上之損失，
    應給予合理補償之規定。此外，並無因信賴行政處分進而得主張前述權利以外之
    權利之規定。經查：本件上訴人提起本件行政訴訟所爭執者，並非因被上訴人就
    發給系爭土地所有權狀之行政處分予以撤銷或廢止之事項，上訴人於本件原無主
    張受土地所有權狀發給行政處分之信賴保護之餘地，況上訴人主張其因信賴保護
    而得享有之權利為請求土地登記之權利，揆之前開說明，亦非有理。再者，本件
    訴訟所爭執者乃系爭土地所有權人登記為李萬貴者是否應予更正，此與被上訴人
    前發給系爭土地之所有權狀與歐斷之事實並無涉，亦不得以被上訴人未准就系爭
    土地所有權人登記為歐斷所有，即謂有違反誠信原則。至上訴人主張其祖父歐斷
    前於三十八年間向李萬貴購買系爭土地一節，苟屬實情，則上訴人應請求李萬貴
    之繼承人協同辦理移轉登記，始為正辦，與本件更正登記申請無涉；另上訴人之
    祖父歐斷若係於三十五年間即取得系爭土地之所有權，則系爭土地之總登記將李
    萬貴登記為所有權人部分，應係不應登記者，此部分應辦理者為塗銷登記，仍與
    本件更正登記無關，均併此敘明。綜上所述，本件原判決並無不合，上訴意旨指
    摘原判決違誤，求為廢棄，為無理由，應予駁回。
據上論結，本件上訴為無理由，爰依行政訴訟法第二百五十五條第一項、第九十八條
第三項前段、第一百零四條、民事訴訟法第八十五條第二項，判決如主文。
中　　　華　　　民　　　國　　九十三　　年　　　三　　　月　　　四　　　日
                          最 高 行 政 法 院 第 二 庭
                                審 判 長 法  官　　　葉　振　權
                                         法  官      鍾  耀  光
                                         法  官　　　姜  仁  脩
                                         法  官　　　劉  鑫  楨
                                         法  官　　　吳  明  鴻
右  正  本  證  明  與  原  本  無  異
　　　　　　　　　　　　　　　　　　　　 法院書記官　阮　桂　芬
中　　華　　民　　國　　九十三　　　年　　　三　　　　月　　　四　　　　日
